【裁判字號】    98,交聲,327
【裁判日期】    980430
【裁判案由】    交管條例聲異
【裁判全文】
臺灣板橋地方法院交通事件裁定             98年度交聲字第327號
原處分機關  交通部公路總局臺北區監理所板橋監理站
異  議  人  甲○○
上列異議人因違反道路交通管理處罰條例案件，對交通部公路總
局臺北區監理所板橋監理站民國98年2 月6 日所為之處分（原處
分案號：板監裁字第裁41-AN0000000號）聲明異議，本院裁定如
下：
    主  文
原處分撤銷。
    理  由
一、異議意旨略以：異議人即受處分人甲○○於民國97年12月7
    日上午11時21分許，騎乘車牌號碼CRF-531 號機車，行經臺
    北市○○○路○ 段時，因右方有小客車迫近，且車速甚快，
    其為恐發生事故，出於緊急避難，故偏入內二車道即禁行機
    車車道行駛，但舉發警員竟以其違反道路交通管理處罰條例
    第45條第13款規定，認其騎乘機車行駛禁行車道，已有不當
    ，原處分機關亦不查，仍以前開規定，裁處新臺幣600 元，
    並記違規點數1 點，顯非適法，爰依法聲明異議，求為撤銷
    原處分等語。
二、按汽車駕駛人，爭道行駛，有機器腳踏車，不在規定車道行
    駛之情形者，處新臺幣六百元以上一千八百元以下罰鍰，此
    觀諸道路交通管理處罰條例第45條第13款規定甚明；而依同
    條例第63條第1 項第1 款規定，並予記點1 點。查異議人於
    上開時、地騎乘前揭機車，駛入禁行機車之車道，有舉發照
    片附卷可證；承辦舉發之警員乙○○在該路段天橋上進行舉
    發取證時，僅拍攝該幀照片，已無其他照片可稽，且渠就異
    議人所陳，係因照片右側小客車迫近之故，異議人始駛入該
    車道乙節，業無印象等情，復經證人乙○○證述在卷。惟依
    上開照片所示，該路段為4 線道，異議人所指之小客車係於
    其右側車道，且偏右行駛，與異議人機車間之距離，並不窄
    於一半之車道，故異議人執稱係該小客車迫近，方迫使其偏
    入禁行機車車道行駛，恐與事實未洽；況異議人之機車車身
    且前於該小客車，倘如異議人所言，係該小客車急速迫近，
    以異議人所稱之該小客車車速，及該小客車右側尚有一車道
    ，而外一、二車道於該小客車前方均無車輛等情觀之，該小
    客車之車道前方及右側車道等既均無任何車輛，則該車顯早
    得超越異議人之機車為是，換言之，依此情形所見，反應係
    異議人機車為超越前方小客車，故駛入前揭禁行機車之車道
    ，始合於事實；尤以，異議人之機車果原駕駛於外二車道，
    其欲避讓其他車輛，尚有其右側之外一車道可供行駛，是其
    亦非得選擇違規行駛於禁行機車之車道，此理至明。準此以
    言，異議人執稱，其有違反道路交通管理事件統一裁罰基準
    及處理細則第12條第14款、第15款等，駕駛汽車因閃避突發
    之意外狀況，致違反上開條例，及因客觀具體事實，致違反
    該條例規定係出於不得已之行為，應免與舉發，及有行政罰
    法第13條前段，因緊急避難，而免予裁罰等原因云云，均屬
    卸責之詞，殊非可採。
三、然按，道路交通管理處罰條例中所規定之裁處，均係行政機
    關對違反秩序行為之裁罰性行政處分，司法院大法官釋字第
    418 號解釋理由書業有闡釋。而依該條例第87條第1 項規定
    ，受處分人，不服第8 條主管機關所為之處罰，得於接到裁
    決書之翌日起20日內，向管轄地方法院聲明異議。職此，足
    見道路交通異議事件之法院審查標的為裁決書之行政處分。
    又上開條例第9 條第1 項規定，本條例所定罰鍰之處罰，行
    為人接獲違反道路交通管理事件通知單後，於15日內得不經
    裁決，逕依第92條第3 項之罰鍰基準規定，向指定之處所繳
    納結案；不服舉發事實者，應於15日內，向處罰機關陳述意
    見；其不依通知所定期限前往指定處所聽候裁決，且未依規
    定期限繳納罰鍰結案或向處罰機關陳述意見者，處罰機關得
    逕行裁決之。準此，警察製發之舉發違規道路交通管理事件
    通知單如被舉發人向指定處所繳納結案者，事實上發生裁罰
    效果及執行力，自不能謂非行政處分，惟被舉發人若不服，
    而經處罰機關裁決者，則前述舉發通知單並不即生裁罰效果
    ，當然不具執行力，此變體之處分行為，則可謂之暫時處分
    。秉此而論，舉凡舉發通知單、裁決書之製作，均有行政程
    序法規定之適用。而行政程序法第5 條明文規定：「行政行
    為之內容應明確。」行政程序法第96條第2 款亦規定，行政
    處分以書面為之者，應記載其法令依據。另違反道路交通管
    理事件之裁處，裁決機關就受處分人違規時間、地點之事實
    認定，除裁決機關認原舉發事實無誤，而得迻錄警察機關舉
    發違反道路交通事件管理事件通知單之記載外，凡舉發通知
    單記載不清，或有其他疑義，仍有委請舉發機關說明，或自
    行或委託調查之必要。又現行道路交通異議事件乃以裁決書
    裁處事實作為訴訟標的，故裁決書及舉發通知單於法律上乃
    被視為二物，並分別對待，如不得對舉發通知單逕為聲明異
    議，或對舉發期限之規定不適用於裁處者，在在可見。法制
    上，既以不服舉發可向裁決機關陳述意見，等候裁處，資此
    ，裁處機關自應更慎重其事，就其所為裁處書裁處事實之認
    定，須益加要求符合行政程序法第5 條行政行為明確性之要
    求，不得悖其道而行，反容任較舉發通知單疏漏，而借重舉
    發通知單內容強化或補充其裁決書之內容明確性，否則，前
    述於不服舉發通知事實，可於到案時間前至裁決機關陳述意
    見再行裁決行政過程，即失其更求慎重之立法目的。法院於
    審理此聲明異議案件時，多採寬鬆之司法審查密度態度，而
    不多予苛責，但裁處機關就此違規之確定地點，怠於以電腦
    輸入方式詳載，或以書寫方式補充，類此粗略之記載，其失
    於明確性之記載，倘至令一般合理人難以忍受之程度，指其
    為瑕疵，實不為過。
四、查本件異議人違規地點，原處分書係載為「和平東路2 段」
    ，而未敘明該路段所在行政區域，實難令受處分人當然知悉
    原處分機關認定異議人之違規地點；又關於記違規點數1 點
    部分，原處分書亦未依規定引據適用之法律依據，復有未當
    。
五、綜上所述，原處分書因有前述諸多瑕疵，故本院實難遽予維
    持，是本件異議人指摘其有瑕疵，並非無據，應認為有理由
    。準此，原處分自應予以撤銷，另為適法之裁決，以維法制
    。
據上論斷，應依道路交通案件處理辦法第20條前段，裁定如主文
。
中    華    民    國    98    年    4     月    30    日
                        交通法庭  法  官  朱敏賢
上列正本證明與原本無異。
如不服本裁定，應於裁定送達後5 日內敘明抗告理由，向本院提
出抗告狀。
                                  書記官  朱烈稽
中    華    民    國    98    年    4     月    30    日


司法院資訊處製作；財團法人民間司法改革基金會備份。
